【裁判字號】    99,台上,3241
【裁判日期】    990527
【裁判案由】    殺人等罪
【裁判全文】
最高法院刑事判決            九十九年度台上字第三二四一號
上  訴  人  甲○○
選任辯護人  高榮志律師
上列上訴人因殺人等罪案件，不服台灣高等法院中華民國九十九
年三月三十一日第二審更審判決（九十八年度上更(一)字第四五二
號，起訴案號：台灣台北地方法院檢察署九十六年度偵字第一三
一二四號），提起上訴，本院判決如下：
    主  文
上訴駁回。
    理  由
按刑事訴訟法第三百七十七條規定，上訴於第三審法院，非以判
決違背法令為理由，不得為之。是提起第三審上訴，應以原判決
違背法令為理由，係屬法定要件。如果上訴理由書狀並未依據卷
內訴訟資料，具體指摘原判決不適用何種法則或如何適用不當，
或所指摘原判決違法情事，顯與法律規定得為第三審上訴理由之
違法情形，不相適合時，均應認其上訴為違背法律上之程式，予
以駁回。本件原判決維持第一審變更檢察官起訴法條，論處上訴
人甲○○共同未經許可，持有手槍罪刑（處有期徒刑七年，併科
罰金新台幣〈下同〉十五萬元），及共同殺人罪刑（處有期徒刑
十五年）之判決。係依憑上訴人於警詢、偵查中之自白，及原審
審理時之部分自白（即坦承將吳信中〈業經通緝〉所交付如原判
決附表所示之四枝制式手槍、子彈七十餘發，轉交予藍家偉〈業
已死亡〉），且吳善九確於民國九十六年五月二十三日十一時二
十分許，在台北縣新店市○○路○段十七號其服務處二樓，遭藍
家偉持原判決附表編號三所示之制式手槍槍殺死亡等情，亦據證
人劉瑞芬、吳沛芸、劉明芬於警詢、偵查中證述明確，並有監視
器翻拍照片、台灣台北地方法院檢察署檢察官相驗筆錄、相驗屍
體證明書、法醫驗斷書、法務部法醫研究所鑑定書附卷足憑，另
扣案如附表所示之四枝制式手槍及子彈，確具有殺傷力等節，亦
有內政部警政署刑事警察局槍彈鑑定書在卷等證據資料，而為論
斷，已明其所憑之證據及認定之理由。並指駁、說明上訴人否
認犯罪，辯稱：伊沒有殺人，當時吳信中交槍枝及子彈給伊，由
伊轉交給藍家偉，只是要藍家偉去恐嚇、教訓吳善九，藍家偉對
吳善九開槍，非伊能預料云云，為卸責飾詞，並無足取；上訴人
辯稱其係遭員警刑求、逼供始為不實之自白云云，及原審辯護人
主張上訴人於行為時有精神障礙及心智缺陷，致其辨識行為違法
之能力顯著降低云云，均不足採信等由甚詳。從形式上觀察，原
判決並無影響判決結果之違法情形存在。上訴意旨略稱：(一)、原
判決雖認定上訴人係本案殺人罪之共同正犯，然就上訴人主觀上
何以與藍家偉、吳信中有犯意之聯絡，除上訴人之自白外，並無
其他補強證據足為佐證；況上訴人於警詢所為之自白，係遭員警
以毆打、恐嚇之不當方法刑求所致，應無證據能力，不得作為本
案論罪之依據。而台北縣政府警察局新店分局（下稱新店警分局
）員警於製作證人吳信甫、吳祝賢之筆錄時，確有以不正之方法
對其二人取供等情，已據其二人於第一審審理時證述在卷，足證
員警確有刑求之不當行為；且上訴人亦多次聲請傳訊證人潘立恆
、詹智淳、周書立等人出庭說明，渠等在新店警分局接受詢問時
是否曾遭受不法逼問，詎原審未予傳喚，亦未詳查吳信甫、吳祝
賢被上開員警不法取供之控訴是否屬實，遽以製作警詢筆錄員警
陳志平、陳建宇之證詞，認定並未對上訴人不法取供，其認事用
法實屬不當。上訴人於原審聲請傳訊潘立恆等三人及施欣瑜，不
僅欲證明員警確有不法取供之行為外，另於案發後，在台北縣中
和市○○路無極太子宮時，藍家偉曾當眾向在場之人坦承犯下槍
殺吳善九之犯行，並向眾人道歉或許將害大家捲入本案風暴中，
上訴人自此始知全案始末。故自有傳喚上開證人以證明上訴人並
非共同正犯之必要，乃原審竟認無傳喚之必要，自有調查未盡之
違法。(二)、上訴人僅係小學程度根本不懂電腦，如何上網搜尋吳
善九之照片，而吳信中具國中以上學歷，若要吳善九之照片，自
己上網搜尋豈不更便利，又何須叫不會上網之上訴人為之；況吳
信甫於第一審審理時亦證稱：上訴人未曾請伊上網搜尋吳善九之
照片等語。由此亦足以證明上訴人於警詢自白：吳信中曾叫伊上
網找吳善九的照片，伊因不會電腦，就請吳信甫代找云云，顯與
事實不符。又吳信中常將一批槍械置放在藍家偉之福特自小客車
內，而依吳信甫於警詢及第一審之證詞，亦可知涉及本案之槍、
彈，藍家偉於案發前一星期即先交由吳信甫保管，再由吳信甫轉
交賴思瑋藏於家中，並由藍家偉於案發當天以手機聯絡吳信甫取
回寄藏之涉案槍、彈，足見該批槍、彈之轉交過程全與上訴人無
關。上訴人於警詢所供涉案槍枝係由吳信中提供，再由上訴人轉
交藍家偉等不實自白，亦係肇因於員警之嚴刑逼供，並非事實。
原審未傳喚賴思瑋詳為查證，亦有審理未盡之違誤。(三)、縱認上
訴人於案發前即知吳信中、藍家偉確有殺害吳善九之犯意，則以
原判決所認定之事實為斷，上訴人所涉及者，亦僅係「幫助搜集
照片、轉交槍枝子彈、勘查吳善九之新店服務處、教唆竊取機車
及車牌」等行為，上訴人既無親手實施殺人罪之構成要件行為，
對於犯罪過程之支配力又明顯薄弱，則如何該當於正犯，而非僅
為幫助犯，原判決對此部分並未說明，亦有理由不備之違法。(四)
、原判決理由先認定上訴人轉交槍、彈之目的，乃係為供藍家偉
作為殺人之用，嗣又認上訴人持有手槍與共同殺人犯行，犯意各
別，行為互殊，應予分論併罰。原判決先認犯意同一，後又認犯
意各別，自有判決理由矛盾之違法。又倘持有槍、彈為遂行殺人
行為之方法，原判決既論處上訴人殺人罪，又論處持有手槍、子
彈罪，自有重複評價、違反一事不二罰原則之違法。(五)、上訴人
已明白主張扣案之四枝槍枝，其中二枝業經判刑確定，乃原判決
理由竟說明上訴人於台灣板橋地方法院九十七年度訴字第三六四
一號判決（下稱前案），所持有者乃改造手槍，與本案之制式手
槍不同，故非同一批槍枝等由。惟前案判決之所以未據以認定上
訴人所持有者係制式手槍，係因槍枝並未扣案，基於「罪疑利於
被告原則」，而為有利於上訴人之推定，非如原判決上開所稱之
緣故，原判決所為之認定顯有未合。倘依原判決所認定之事實，
前後二案發生之時間相隔不到一個半月，且復無積極證據可證上
訴人有改造槍枝之能力，參以前案所附之槍枝鑑定函文，亦明確
載稱在前案中所查扣之彈頭，經比對後，確認係原判決附表編號
二所示之槍枝所擊發，再佐以上訴人歷次之證述，足證上訴人於
前案所持之搶枝與本案應係同一批，前案既已判決，其既判力應
及於本案。原判決未為免訴判決，自有重複評價之違法。(六)、原
判決認上訴人於警詢及偵查中所言之槍枝來源、流向應為真實，
卻又認上訴人並未據實供述全部槍枝之來源及去向，致無槍砲彈
藥刀械管制條例第十八條第一、三項關於自首或免除其刑之適用
，前後所載已有矛盾。然上訴人未偕同員警查獲之該二枝槍枝，
係起因於警方未積極追查之故，竟導致上訴人因此無以受減免刑
責之不利益，原判決未適用上開條項之規定，亦有適用法則不當
之違法。(七)、原審固依上訴人之請求，另請國軍北投醫院再行鑑
定，調查上訴人是否有精神障礙等情事，然該醫院之鑑定過於草
率，是否符合鑑定之相關規定，非全然無疑。又原判決另援引製
作筆錄之員警陳建平、陳建宇之證詞，以佐證上訴人無精神障礙
之情節，然上開員警並非精神鑑定專家，所踐行之法定調查證據
程序亦係證人，而非鑑定人，原判決混用二種法定證據方法，自
有判決違背法令之處等語。惟查：(一)、第一審當庭勘驗上訴人於
九十六年六月二十六、二十七、二十九日之警詢錄音帶結果，員
警問話內容與上訴人之應答內容大致相符，在訊問過程中似看不
出員警有對上訴人強暴、脅迫或刑求之情事，上訴人及辯護人對
勘驗結果及過程亦均表示無意見等情，有第一審之準備程序筆錄
在卷可查；且證人陳志平、陳建宇於第一審審理時亦證稱：訊問
上訴人的過程，並沒有對上訴人有不禮貌的行為，上訴人的精神
狀況是良好的等語；又上訴人於九十六年六月二十六日進入台灣
台北看守所時，亦無遭刑求所造成之傷勢等情，亦有台灣台北看
守所檢送之內外傷紀錄表在卷可稽；況上訴人於九十六年六月二
十六日在檢察官訊問時，亦未表示有何遭警察刑求之情事；甚且
於檢察官向第一審聲請羈押，上訴人於庭訊時亦供稱：警詢及偵
查之供述均實在，沒有不正取供等語。原判決綜合上開調查所得
心證，因而認定並無證據足以證明上訴人有遭不法取供之情形，
其所為之自白，自有證據能力，並無不合。(二)、證據之取捨、證
據證明力之判斷，以及事實有無之認定，屬事實審法院之職權，
苟其取捨判斷與認定，並不違背論理法則及經驗法則，即不容任
意指為違法，而執為適法之第三審上訴理由。又以自己犯罪之意
思而參與構成要件之行為，或構成要件以外之行為，均為共同正
犯。原判決係依憑上訴人之上開自白及上開卷證資料，而為本案
論斷之基礎，並非單憑上訴人之自白。又吳信中既指示上訴人上
網搜尋吳善九之照片，及竊取機車及車牌作為行兇之交通工具，
上訴人亦曾三次前往吳善九之服務處勘查地形，吳信中並將槍殺
吳善九之兇器轉由上訴人轉交藍家偉，並提供一百二十萬元（實
際支付一百十二萬元）予上訴人、藍家偉為代價。原判決綜合上
開調查所得之心證，而認定上訴人確有與吳信中、藍家偉共同基
於持有槍、彈及殺人之犯意聯絡，而共犯本案犯行，應同負共同
正犯之刑責等情，已說明本於調查所得心證，分別定其取捨而為
事實認定判斷之理由。所為論斷核與經驗法則、論理法則相符，
亦無理由不備或矛盾之違法情形。上訴人既以自己犯罪之意思而
參與本案，縱其僅參與上開行為，而未親自持槍殺害吳善九，仍
應論以共同正犯。上訴意旨置原判決明白論斷於不顧，猶執前詞
指摘原判決單憑上訴人之自白，及上訴人應非共同正犯云云，指
摘原判決違法，自非合法之上訴理由。(三)、槍砲彈藥刀械管制條
例所謂之「持有」，係指行為人將該條例所指之各式槍砲、彈藥
、刀械及主要組成零件，置於自己實力支配下之狀態而言；若行
為人已將原置於自己實力下之槍、彈轉交他人，而無從支配、管
領該槍、彈時，其持有之狀態即已終止。上訴人於前案所持有之
槍、彈，縱如上訴意旨所稱與本案之槍、彈係屬同一批。惟依卷
附前案確定判決事實欄所載九十六年三月十九日凌晨零時十分許
，上訴人與詹智淳、少年張００等人共同持有具有殺傷力之二枝
槍枝、子彈，前往台北縣土城市○○路三六四之一號「元宿撞球
場」開槍示威，隨即於兩天後，將該二枝槍枝交還吳信中等情，
足徵上訴人於將該二枝槍枝交還吳信中時，即已終止對該二枝槍
枝之持有，直至欲槍殺吳善九，吳信中始再於九十五年五月間，
將原判決附表所示之四枝槍枝（上訴人稱該四枝槍枝，其中二枝
即為前案所持有之槍枝），交由上訴人轉交予藍家偉。觀之上訴
人於本案持有槍枝之原因，係為槍殺吳善九，而於前案則係為開
槍示威，持有槍枝之原因及時間，均不相同，且上訴人又非不間
斷繼續持有該槍枝，顯見上訴人於本案應係另行起意，而再持有
槍枝、子彈，前案判決之既判力自不及本案。原判決理由就此部
分之說明，縱未盡妥適，而有微疵，於判決本旨亦不生影響，仍
不得執此為合法上訴第三審之理由。(四)、刑法關於牽連犯之規定
，已於九十五年七月一日修正刪除，改採一罪一罰。本案上訴人
持有槍、彈之目的，雖係為槍殺吳善九，然上訴人於持有槍、彈
之時，即已構成犯罪，嗣後槍殺吳善九死亡又犯另一個殺人罪，
既屬二個犯罪行為，原判決予以分論併罰，並無違誤。(五)、原判
決理由已明經檢具上訴人之診療病歷資料、殘障手冊、重大傷
病卡等相關資料，併同上訴人送國軍北投醫院鑑定，結果認上訴
人應可合理判斷當時行為後果，並不屬於精神耗弱或心神喪失任
何一類。即上訴人於本案犯行當時並未達到「行為時因精神障礙
或其他心智之缺陷，致其辨識行為違法或依其辨識而行為之能力
，顯著降低」之程度等情，有該院九十九年二月二十五日醫投行
政字第０九九００００四二０號函在卷可稽。國軍北投醫院既係
醫療專業機構，且由該院精神專科醫師為鑑定，該院認上訴人於
本案行為時，並無因精神障礙或其他心智之缺陷，致其辨識行為
違法或依其辨識而行為之能力，顯著降低之程度，核屬鑑定機關
依其鑑定之特殊專業智識，綜合上訴人之上開病歷等資料，而為
判斷之結果，並於鑑定書內詳其認定之依據，已符合專業鑑定
之要求。原判決以上開鑑定函文為論斷之基礎，自無不合。至陳
志平、陳建宇所證述者，僅係上訴人於製作警詢筆錄時之精神狀
況，渠等純係就親自目睹之狀況而為陳述，其性質自屬證人，上
訴意旨指摘原判決混用二種法定證據方法云云，顯係誤解法律之
規定。(六)、槍砲彈藥刀械管制條例第十八條第一項、第四項規定
，自首或於偵查或審判中自白，並報繳或供述全部槍砲、彈藥、
刀械之來源及去向，因而查獲或因而防止重大危害治安事件之發
生者，減輕或免除其刑，係為鼓勵犯人報繳或供出全部槍械、彈
藥之來源及去向，以避免槍械、彈藥流落他人之手而危害治安，
故必須報繳或因其供述而查獲「全部」之槍砲、彈藥者，始有上
開規定之適用。本案警方僅因上訴人之供述及引領而查獲原判決
附表編號一、二之槍枝，至於其他二枝槍枝則非因上訴人之供述
而查獲，已據原判決論述甚詳。參以上訴人於警詢亦供稱：另一
枝槍枝（即原判決附表編號三），藍家偉說他於案發之後二、三
天，將該槍枝帶回宜蘭老家附近的廟宇旁埋起來，確實地點伊不
知道等語，且該槍枝嗣後係由民眾拾得等情觀之，本案並未因上
訴人之供述而查獲全部之槍、彈，原判決未適用槍砲彈藥刀械管
制條例之相關規定減刑，核無違誤。上訴意旨指摘本案係因警方
未積極追查之故云云，自屬無稽。(七)、審判期日應調查之證據，
係指與待證事實有重要關係，在客觀上顯有調查必要性之證據而
言，故其範圍並非漫無限制，必其證據與判斷待證事實之有無，
具有關聯性，得據以推翻原判決所確認之事實，而為不同之認定
，若僅係枝節性問題，或所欲證明之事項已臻明瞭，而當事人聲
請調查之證據，僅在延滯訴訟，甚或就同一證據再度聲請調查，
自均欠缺其調查之必要性。上訴人並無遭不法取供，且其亦係為
本案之共同正犯等情，已如前述。況吳信甫、吳祝賢、潘立恆、
詹智淳、周書立於製作警詢筆錄時有無遭不法逼問，與上訴人於
警詢有無遭不法取供，核屬不相關連之二事。原審以本案事證已
臻明確，未傳喚吳信甫、吳祝賢、陳思瑋、潘立恆、詹智淳、周
書立及施欣瑜，而為無益之調查，自無調查未盡之違法。至於其
他上訴意旨，均係就原審已調查及依憑卷證資料所為採證認事職
權之合法行使，以及原判決已論列說明之事項，依憑己見，任意
指為違法，並重為事實之爭執，否認犯罪，殊與法律規定得為第
三審上訴理由之違法情形不相適合。衡以前開說明，其上訴為違
背法律上之程式，應予駁回。
據上論結，應依刑事訴訟法第三百九十五條前段，判決如主文。
中    華    民    國  九十九  年    五    月  二十七  日
                      最高法院刑事第十三庭
                          審判長法官  賴  忠  星
                                法官  呂  丹  玉
                                法官  吳      燦
                                法官  蔡  名  曜
                                法官  葉  麗  霞
本件正本證明與原本無異
                                      書  記  官
中    華    民    國  九十九  年    六    月    二    日
                                                      Ｑ

司法院資訊處製作；財團法人民間司法改革基金會備份。
